【裁判字號】    99,消債聲,42
【裁判日期】    990525
【裁判案由】    聲請免責
【裁判全文】
臺灣板橋地方法院民事裁定           99年度消債聲字第42號
聲請人即債務人  甲○○
代    理    人  黃金洙律師
上列當事人就消費者債務清理免責事件，本院裁定如下：
    主    文
債務人甲○○不免責。
    理    由
一、按法院為終止或終結清算程序之裁定確定後，除別有規定外
    ，應以裁定免除債務人之債務，消費者債務清理條例第132
    條定有明文。又法院裁定開始清算程序後，債務人有薪資、
    執行業務所得或其他固定收入，而普通債權人之分配總額低
    於債務人聲請清算前二年間，可處分所得扣除自己及依法應
    受其扶養者所必要生活費用之數額者，法院應為不免責之裁
    定，但債務人證明經普通債權人全體同意者，不在此限，復
    為同條例第133 條所明定。另債務人有因浪費、賭博或其他
    投機行為，致財產顯然減少或負擔過重之債務，而生開始清
    算之原因，除債務人證明經普通債權人全體同意，法院應為
    不免責之裁定，同條例第134條第4款亦規定甚明。
二、查本件聲請人即債務人甲○○聲請消費者債務清理清算事件
    （本院98年度消債清字第82號) ，前經本院於民國98年9月3
    日裁定開始清算程序，並以聲請人其因負債信用卡等債務合
    計新臺幣（下同）2,563,824 元，其名下又無任何財產，認
    定聲請人之財產應不敷清償清算程序之費用，故同時終止清
    算程序確定，合先敘明。
三、聲請人聲請免責，經本院通知全體無擔保債權人表示意見，
    全部債權人均表示反對債務人免責，反對理由不外以：聲請
    人未考量其經濟能力反覆以信用卡為超過其收入之非日常必
    要性之消費，造成以債養債, 且經常為非生活必需之高價消
    費行為，有因浪費或投機最後導致負擔過重，而生開始清算
    原因之嫌，不應予免責等語。
四、經查：
（一）按所謂浪費或投機行為實不易認定，亦難有統一之客觀標
      準，依每一債務人之情況而有不同。況所謂客觀標準，究
      採取寬鬆認定，抑是嚴苛審核，法院應視具體事件而定，
      亦即何種生活方式屬「浪費」、「投機」，可能因債務人
      成長過程中之生活環境、背景及經歷，有很大部分之關聯
      。是判斷生活程度是否浪費、投機或明知已有清算原因事
      實之標準，倘依寬鬆之認定，則金融機構將面臨所有卡債
      族均不還債或僅還部分款項之危機，應非當初立法真意之
      所在；若從嚴審核，則難以達成立法救卡債族之目的。換
      言之，應否認定債務人有否浪費、投機，而可否免除清償
      責任之關鍵，應參酌各個債務人主觀之內部意識與表現在
      外在之行為。故債務人是否確已盡其所能工作以增加收入
      ，並確實執行量入為出，盡力壓低所有支出，或有計畫為
      生活支出等，並非衡量債務人行為是否為浪費或投機之決
      定因素。本件聲請人即債務人甲○○聲請免責，經本院審
      酌各債權銀行提出之聲請人信用卡刷卡明細資料結果如下
      ：
  １、就聲請人關於汽車材料及保養之消費支出部分：依債權人
      國泰世華銀行、兆豐銀行、新光銀行、陽信銀行、聯邦銀
      行、遠東銀行、安泰銀行、中國信託銀行、永豐銀行所提
      出聲請人信用卡消費紀錄可知，聲請人自91年12月25日起
      至95年5 月25日止共用於有關汽車材料、保養等費用高達
      131,090 元，依國泰世華銀行及兆豐銀行所提出之信用卡
      消費紀錄聲請人於93年3 月15日於紘全汽車音響有限公司
      單日消費即高達12,200元。
  ２、就聲請人關於精品服飾之消費支出部分：依債權人依債權
      人國泰世華銀行、兆豐銀行、陽信銀行、聯邦銀行、遠東
      銀行、安泰銀行、中國信託銀行、永豐銀行所提出聲請人
      信用卡消費紀錄可知聲請人自94年3月2日起至95年8月6日
      止於卜派精品服飾店共消費達700,700 元，依聯邦商業銀
      行所提出之信用卡消費紀錄，聲請人於95年6 月15日起至
      95年7 月13日止，未達一個月之時間於同一卜派精品服飾
      店消費即高達85,000元。
  ３、依債權人中國信託商業銀行提出之聲請人信用卡消費明細
      表，聲請人於94年6月10日刷卡支付保險費14,400元。
  ４、依債權人聯邦商業銀行提出之聲請人信用卡消費明細表，
      聲請人於94年8月7日以信用卡於遠東航空高雄營業所刷卡
      消費5,499元；於93年12月2日於豪豐旅行社有限公司刷卡
      消費18,060元。
（二）綜觀聲請人上述之信用卡消費明細紀錄可知，聲請人反覆
      使用債權人銀行所核發信用卡，多用以非日常生活需要之
      消費支出，其每月消費金額已逾內政部所公佈98年度臺北
      縣每人每月最低生活標準10,792元甚鉅，難謂聲請人無債
      權人銀行所指稱有奢靡消費之情事，因此，各債權銀行認
      聲請人有奢靡消費之情事，及高度道德風險之虞，顯非無
      據。且本院依職權詢問普通債權人結果，復多已具狀表明
      不同意聲請人免責等情，亦有陳報狀13紙附卷可稽，另本
      院參酌聲請人之前揭消費記錄，認聲請人有消費者債務清
      理條例第134條第4款規定不予免責之情事，本件即不應免
      責。
五、綜上所述，本院審酌債務人其積欠債務之消費內容、原因，
    認債務人具有消費者債務清理條例第134條第4款所定之有奢
    侈浪費行為情事，依上說明，自應依首開規定裁定本件債務
    人不應免責，爰裁定如主文。
中    華    民    國    99    年    5     月    25    日
                    民事第二庭  法  官  鍾啟煌
上為正本係照原本作成。
如不服本裁定，應於裁定送達後10日內，以書狀向本院提出抗告
，並繳納抗告費新臺幣1,000 元。
中    華    民    國    99    年    5     月    25    日
                                書記官  張國仁

司法院資訊處製作；財團法人民間司法改革基金會備份。
